【裁判字號】    98,台上,4050
【裁判日期】    980716
【裁判案由】    違反毒品危害防制條例
【裁判全文】
最高法院刑事判決            九十八年度台上字第四０五０號
上  訴  人  台灣高等法院台中分院檢察署檢察官
被      告  甲○○
                    押）
            乙○○
                    號
上列上訴人因被告等違反毒品危害防制條例案件，不服台灣高等
法院台中分院中華民國九十八年一月二十二日第二審更審判決（
九十七年度上更(一)字第二七０號，起訴案號：台灣彰化地方法院
檢察署九十五年度偵字第八八四號），提起上訴，本院判決如下
：
    主  文
原判決撤銷，發回台灣高等法院台中分院。
    理  由
本件原判決撤銷第一審關於被告甲○○、乙○○共同運輸第一級
毒品之科刑判決，改判論處甲○○共同運輸第二級毒品（累犯）
罪刑，另就其被訴運輸第一級毒品部分，不另為無罪之諭知；並
諭知被告乙○○無罪，固非無見。
惟查：(一)證據之取捨及證明力之判斷，雖屬事實審法院自由判斷
之職權，但此項職權之行使，仍應受經驗法則及論理法則之支配
，此觀刑事訴訟法第一百五十五條第一項之規定自明。本件甲○
○雖僅承認答應朱仲興、宋永田（均未經起訴）代領第二級毒品
（甲基）安非他命，但以不知該三箱芋頭內另藏有第一級毒品海
洛因云云為辯。然查甲○○有多次毒品前科，有台灣高等法院被
告前案紀錄表附卷可按。且運輸第一級毒品罪之法定刑為死刑、
無期徒刑；運輸第二級毒品罪之法定刑則為無期徒刑或七年以上
有期徒刑，二者差異甚大，當為其所知悉，則其於被查獲時刻意
避重就輕，僅承認第二級毒品部分，而否認知悉夾藏有第一級毒
品，自不違常情。況朱仲興等人委由翁寶蓮（另案經福建高等法
院金門分院判處共同運輸第一級毒品罪刑確定）自金門寄出之三
箱芋頭內所藏除第二級毒品甲基安非他命外，另有第一級毒品海
洛因七包，淨重達三三五．六二公克，價值匪少，數量亦多，如
僅告知所代領者為第二級毒品甲基安非他命，則甲○○代領後如
何交貨？所領毒品之數量及種類倘有短缺或不符時，責任如何釐
清？朱仲興、宋永田等人委託甲○○代領時，既已告知內有第二
級毒品，是否有刻意隱瞞另藏海洛因之事實而製造將來發生糾紛
之可能？且依原判決之認定，甲○○因施用毒品被查獲而無法前
往領取毒品包裹後，臨時受宋永田指示前往領取毒品包裹之乙○
○及黃金龍（另案經台灣高等法院台中分院九十八年度上更(二)字
第二四號判處共同運輸第一級毒品未遂罪刑），其中乙○○係於
受指示之時，始知悉該包裹內為毒品，黃金龍則係早已知情而有
犯意聯絡等情（見原判決第三頁第一九至二三行、第二０、二一
頁），似認乙○○、黃金龍均知悉該包裹內有第一級毒品海洛因
，何以獨甲○○不知情？甲○○所辯不知上開貨物內尚有海洛因
云云，是否符合常情？非無研求之餘地。乃原判決徒以甲○○僅
承認運輸第二級毒品安非他命犯行，遽認並無積極證據足認朱仲
興在上開芋頭內藏放第一級毒品海洛因為甲○○所知悉，而將此
部分不另為無罪之諭知，其取捨證據、認定事實職權之行使，難
謂於經驗法則無違。(二)刑事審判上之共同被告，係為訴訟經濟等
原因，由檢察官合併或追加起訴，或由法院合併審判所形成，其
間各別被告及犯罪事實仍獨立存在。故共同被告對於其他共同被
告之案件而言，為被告以外之第三人，本質上屬於證人，為確保
被告對證人之詰問權，除詰問權已經捨棄者外，共同被告於審判
中，應立於證人之地位，依法定程序具結陳述，並接受被告之詰
問，其陳述始得作為認定被告犯罪事實之判斷依據。惟法院若已
使共同被告立於證人之地位，接受其他被告之詰問，則因共同被
告業經以證人之身分於審判中具結陳述，並給予解釋或否認之機
會，而被告亦經給予對該共同被告就此事項詰問之機會，則共同
被告於警詢、檢察官訊問時及審判中以犯罪嫌疑人或被告身分所
為之陳述，如符合傳聞證據例外之情形，自有證據能力，而得採
為證據，並非謂共同被告於審判中之陳述，僅已經具結部分，始
得採為證據。查第一審於審判期日，已適用人證之調查程序，使
共同被告甲○○立於證人之地位具結而為陳述，並經交互詰問，
有審判筆錄可稽（見第一審卷(二)第四一至四三頁）。則乙○○對
於證人之對質詰問權已受保障，甲○○於第一審審判中所為之陳
述，依刑事訴訟法第一百五十九條之一第一項之規定，自非不得
採為認定乙○○犯罪之證據。原判決以甲○○於第一審審理時陳
稱：「（乙○○是否知悉？）她應該也知道。（你如何認定他知
道？）因為她在公司作會計，而且宋永田寄錢去大陸，都是乙○
○去銀行寄的，所以她應該知道宋永田在大陸販毒的事情」、「
我只有給乙○○車鑰匙，沒有跟她說收件人的姓名、地址」等語
（見第一審卷(二)第一０五、一０七頁），係其以被告之身分就被
訴犯罪事實所為之陳述，而非以證人身分就乙○○被訴之犯罪事
實所為之陳述，且該次陳述未經具結，不得作為證據云云，自有
未合。(三)原判決認定扣案之第一級毒品海洛因七包及第二級毒品
甲基安非他命三包（淨重一九七０‧三五公克）於金門航空站尚
義機場交付託運後，即經執行貨運行李檢查之員警發覺有異開箱
查驗而當場查獲，為追查收貨嫌犯，乃將該三箱夾藏毒品之貨物
「扣案」，並交予大榮貨運公司依正常快遞作業程序送貨。故扣
案之毒品在乙○○前往領取之前已為警方「查扣」，在警方公權
力掌控、占有中，甲○○與朱仲興、宋永田等人前階段運輸毒品
之犯罪行為已告終結，而我國刑法不採「事後共犯」之例，本件
雖可認定乙○○於前往領取時知悉該包裹內為毒品，但無證據可
資證明其被宋永田指示去領取包裹前，即早已知悉宋永田、朱仲
興有關本案運輸毒品之事，故乙○○知情之時，該海洛因包裹已
經警員「扣押」，乙○○顯然不能著手並完成運輸毒品之行為，
自難論以運輸第一、二級毒品之罪云云（見原判決第二二頁）。
惟查，證據之發現與證據之扣押，係屬兩事。依卷附扣押物清單
所載，前述毒品之所有人及提出人係甲○○（見偵查卷第六六、
六七頁），而依原判決事實欄之記載，本件係於乙○○與黃金龍
前往領取貨物而遭逮捕後，始依乙○○之供述查獲甲○○，故前
述毒品應係查獲甲○○後始經扣押。且卷內似無前述毒品在金門
時已被查獲「扣案」之相關證據資料可資憑按，原判決對於前述
物品在金門航空站時已經警方查獲並「扣案」之事實，復未說明
其所憑之依據及認定之理由，自屬理由不備。上訴意旨指摘原判
決不當，非無理由，應認仍有撤銷發回更審之原因。至原判決關
於甲○○有罪部分（共同運輸第二級毒品部分）及不另為無罪諭
知之私運管制物品進口逾公告數額部分，因檢察官認此部分與撤
銷發回部分有想像競合犯關係，屬裁判上一罪，基於審判不可分
原則，應併予發回。
據上論結，應依刑事訴訟法第三百九十七條、第四百零一條，判
決如主文。
中    華    民    國  九十八  年    七    月   十六   日
                      最高法院刑事第十一庭
                          審判長法官  石  木  欽
                                法官  洪  佳  濱
                                法官  韓  金  秀
                                法官  呂  丹  玉
                                法官  段  景  榕
      本件正本證明與原本無異
                                      書  記  官
中    華    民    國  九十八  年    七    月  二十一  日
                                                      Ｑ


司法院資訊處製作；財團法人民間司法改革基金會備份。
